臺灣臺中地方法院刑事判決
111年度交訴字第94號
公  訴  人  臺灣臺中地方檢察署檢察官
被      告  陳冠霖



上列被告因肇事逃逸罪等案件，經檢察官提起公訴（110年度偵
字第29897號），本院判決如下：
    主  文
陳冠霖汽車駕駛人，無駕駛執照駕車因過失傷害人，處有期徒刑
肆月，如易科罰金，以新臺幣壹仟元折算壹日。又駕駛動力交通
工具發生交通事故，致人傷害而逃逸，處有期徒刑柒月。    
    犯罪事實
一、陳冠霖前經吊銷普通自用小客車駕駛執照，而未領有合法駕
    駛執照。陳冠霖於民國110年7月1日18時49分許，駕駛車牌
    號碼000-0000號自小客車，沿臺中市北區興進路由東往西方
    向行駛，行駛至興進路與育興街交岔路口時，本應注意行經
    無號誌之交岔路口，應減速慢行，作隨時停車之準備，而依
    當時天氣晴、有日間自然光線、柏油路面乾燥無缺陷、無障
    礙物，視距良好等情形，並無不能注意之情事，竟疏未注意
    及此，貿然通過上開交岔路口，適有林詩芸騎乘車牌號碼00
    0-000號普通重型機車，沿育興街由南往北行駛至該處，亦
    疏未注意行經無號誌之交岔路口，應減速慢行，作隨時停車
    之準備，且汽車（包括機車）行至無號誌之交岔路口，少線
    車道應讓多線車道先行，2車因此發生碰撞，致林詩芸人車
    倒地，受有下唇2公分撕裂傷、牙齦撕裂傷、右側第五掌骨
    閉鎖性骨折、左側遠端橈骨及尺骨閉鎖性骨折、四肢及顏面
    多處擦挫傷等傷害。詎陳冠霖明知肇事後，林詩芸已受傷，
    竟仍基於肇事逃逸之犯意，未等待警方人員到場處理，未獲
    得林詩芸之同意，亦未留下日後可以聯繫之資料，逕自駕駛
    上開自小客車離去。嗣經路人報警，警方調閱路口監視器影
    像畫面，循線查悉上情。
二、案經林詩芸訴由臺中市政府警察局第二分局報告臺灣臺中地
    方檢察署檢察官偵查起訴。
    理  由
一、證據能力：
  ㈠刑事訴訟法第159條之5規定：「被告以外之人於審判外之陳
    述，雖不符前四條之規定，而經當事人於審判程序同意作為
    證據，法院審酌該言詞陳述或書面陳述作成時之情況，認為
    適當者，亦得為證據。」、「當事人、代理人或辯護人於法
    院調查證據時，知有第159條第1項不得為證據之情形，而未
    於言詞辯論終結前聲明異議者，視為有前項之同意。」其立
    法意旨在於傳聞證據未經當事人之反對詰問予以核實，原則
    上先予排除，惟若當事人已放棄詰問或未聲明異議，基於證
    據資料愈豐富，愈有助於真實發現之理念，且強化言詞辯論
    原則，法院自可承認該傳聞證據例外擁有證據能力。經查，
    以下本案所引用被告以外之人於審判外之言詞或書面陳述之
    證據能力，檢察官、被告陳冠霖於本院審理時皆稱沒有意見
    ，復未於言詞辯論終結前爭執或聲明異議，本院審酌前開證
    據作成或取得狀況，均無非法或不當取證之情事，亦無顯不
    可信之情況，且與待證事實具有關連性，依刑事訴訟法第15
    9條之5第2項規定，自具有證據能力。
  ㈡刑事訴訟法第159條至第159條之5有關傳聞法則之規定，乃對
    於被告以外之人於審判外之言詞或書面陳述所為之規範；至
    非供述證據之書證及物證，其中書證部分若以該書面證據本
    身物體之存在或不存在作為證據者，係屬物證，性質上並非
    供述證據，應無傳聞法則規定之適用，如該非供述證據非出
    於違法取得，即不能謂其無證據能力。經查，本判決下列所
    引用之非供述證據，與本案待證事實具有關聯性，亦查無違
    法取得之情形，且檢察官、被告亦未爭執其證據能力，自得
    作為本案之證據。
二、認定犯罪事實所憑證據及理由：
  ㈠過失傷害罪部分：
  ⒈此部分犯罪事實，業據被告於偵查、本院準備程序及審理時
    坦承不諱，核與告訴人林詩芸於警詢、偵查中指述之主要情
    節一致（偵卷第25-31、87頁），並有中國醫藥大學附設醫
    院診斷證明書、臺中市政府警察局道路交通事故初步分析研
    判表、道路交通事故現場圖、道路交通事故調查報告表㈠㈡、
    現場及車損照片、道路交通事故補充資料表、車輛詳細資料
    報表、證號查詢汽車駕駛人資料、臺中市政府警察局舉發違
    反道路交通管理事件通知單影本等在卷可參（偵卷第33-41
    、43-53、63-69頁），足見被告上開自白與事實相符，足以
    採信。
  ⒉按車輛行經無號誌之交岔路口時，應減速慢行，作隨時停車
    之準備，道路交通安全規則第93條第1項第2款定有明文。被
    告駕車行經本案交岔路口，自應注意上述道路交通安全之規
    定，不得貿然任意通過路口。且本件事故發生時，依當時天
    氣晴、有日間自然光線、柏油路面乾燥無缺陷、無障礙物，
    視距良好等情形，並無不能注意之情形，被告竟疏未注意，
    未依規定減速慢行，作隨時停車之準備，導致本案車禍發生
    ，是被告就本案車禍之發生顯有過失，至為明確。又本案告
    訴人受傷之結果，係因被告之前開過失行為所造成，從而，
    被告之過失與告訴人受傷之結果間，具有相當之因果關係。
  ⒊按「汽車行駛至交岔路口，其行進、轉彎，應依下列規定：…
    二、行至無號誌或號誌故障而無交通指揮人員指揮之交岔路
    口，支線道車應暫停讓幹線道車先行。未設標誌、標線或號
    誌劃分幹、支線道者，少線道車應暫停讓多線道車先行…」
    ，道路交通安全規則第102條第1 項第2 款定有明文。查依
    卷附之道路交通事故現場圖、現場照片（偵卷第37、45-46
    頁），可以看出本案為無號誌交岔路口，而告訴人所行駛之
    車道為少線車道，被告所行駛之車道為多線車道。告訴人騎
    乘機車經過上開路口，自亦應遵守上開規定，然告訴人亦疏
    未注意及此，導致車禍發生，故告訴人亦有疏未注意應減速
    慢行，作隨時停車之準備，及疏未注意少線道車應讓多線道
    車之與有過失，是告訴人就本案車禍之發生，與有過失非輕
    。而被告於汽車行經上開無號誌交岔路口時，如能注意減速
    慢行，作隨時停車之準備，仍可避免本件交通事故之發生，
    是本件刑事責任之認定，不因告訴人與有過失，而得解免被
    告之過失責任，併此指明。
  ⒋起訴書犯罪事實更正部分：另告訴人於警詢時陳稱：路人報
    警的等語（偵卷第29頁），是起訴書犯罪事實欄記載「經林
    詩芸報警」等語，顯然有誤，茲予更正如上，亦附敘明。
  ⒌綜上所陳，被告此部分犯行事證明確，堪以認定，應依法論
    科。
  ㈡駕駛動力交通工具發生交通事故，致人傷害而逃逸罪部分：
  ⒈訊據被告雖坦認於前開時、地，與告訴人發生車禍後，未等
    待警方人員到場，未留下聯繫之資料即駕車離開現場，然矢
    口否認有何肇事逃逸犯行，辯稱：我有留到告訴人上救護車
    才離開現場，因為我當時要上班，告訴人也有同意我才離開
    云云，經查：
  ⑴被告於110年7月1日18時49分許，駕駛車牌號碼000-0000號自
    小客車，沿臺中市北區興進路由東往西方向行駛，行駛至興
    進路與育興街交岔路口時，適有告訴人亦騎乘機車行經該路
    口，2車因閃避不及而發生碰撞，告訴人因此人車倒地而受
    有前開傷勢。而被告於車禍發生後，明知告訴人已經受傷，
    仍未等待警方人員到場，亦未留下可供聯繫之資料，即駕車
    離開現場等節，業據被告於警詢、偵查、本院準備程序及審
    理時供承在卷，核與告訴人於警詢、偵查中指述之主要情節
    一致（偵卷第25-31、87頁），並有前述中國醫藥大學附設
    醫院診斷證明書、臺中市政府警察局道路交通事故初步分析
    研判表、道路交通事故現場圖、道路交通事故調查報告表㈠㈡
    、現場及車損照片、道路交通事故補充資料表、車輛詳細資
    料報表、證號查詢汽車駕駛人資料、臺中市政府警察局舉發
    違反道路交通管理事件通知單影本等在卷可參，此部分事實
    首堪認定。
  ⑵被告雖辯稱：有經過告訴人同意才離開云云，然查：告訴人
    於警詢時指稱：對方駕駛有下來問我，是穿黑衣的男性年輕
    人，對方問完就離開了。對方有查看問我要緊嗎，然後沒有
    留下任何姓名及聯絡電話就離開了等語（偵卷第27頁），告
    訴人於偵查中亦指稱：我當時受傷很嚴重，被告有問我可不
    可以離開，我的兩隻手都斷了，我會跟他說沒事嗎，我那時
    受傷很嚴重，我怎麼可能同意被告離開等語（偵卷第87-88
    頁），告訴人一再指稱並未同意被告離開，是被告辯稱有獲
    得告訴人之同意始離去云云，是否屬實，即有疑問；且告訴
    人於警詢時即表明對被告提出肇事逃逸之告訴等語（偵卷第
    29頁），若告訴人確實有同意被告離去，告訴人又何需對被
    告提出肇事逃逸之告訴？被告空言辯稱：有得到告訴人同意
    才離開云云，亦毫無實據，是被告於本件交通事故發生後，
    未獲得告訴人之同意，即逕自駕車離開現場乙節堪以認定。
  ⑶按「駕駛汽車，本屬具有一定危險的行為，但因在現代社會
    生活中，已經難以或缺，爰予容忍，乃設有種種汽車駕駛的
    交通規則，藉此遵守、產生互信，而能彼此安全，學理上稱
    為信賴保護原則。然而，人類雖是理性的動物，但不一定都
    完全依照邏輯過生活，違規者，依然所在多有，現實生活中
    ，自不免發生車禍，滋生諸多社會問題，社會大眾對於駕車
    肇事逃逸，咸認『罪惡重大』，故於民國88年4月間，仿德國
    刑法第143條設計規範，增定刑法第185條之4『駕駛動力交通
    工具肇事，致人死傷而逃逸』罪，屬抽象危險犯，據立法說
    明，目的在於『維護交通安全，加強救護，減少被害人之死
    傷，促使駕駛人於肇事後，能對被害人即時救護』，課以肇
    事者在場及救護的義務，既合情、合理，且有正當性，負擔
    也不重，尤具人道精神，復可避免衍生其他交通往來的危險
    ，符合憲法第23條之要求和比例原則。可見本罪所保護的法
    益，除維護各參與交通的眾人往來安全、避免事端擴大，和
    立即對於車禍受傷人員，採取救護、求援行動，以降低受傷
    程度外，還含有釐清肇事責任的歸屬，及確保被害人的民事
    求償權功能，兼顧社會與個人的重疊性權益保障。…考諸此
    肇事遺棄（逃逸）罪，最重要之點，乃是在於『逃逸』的禁止
    ，若未等待警方人員到場處理，或無獲得他方人員同意，或
    不留下日後可以聯繫的資料，就逕自離開現場（含離去後折
    返，卻沒表明肇事身分），均屬逃逸的作為」（最高法院10
    4年度台上字第2570號判決意旨參照）；「所謂『逃逸』，依
    文義解釋，係指自肇事現場離開而逸走，使人無法在肇事現
    場經由目視掌握肇事者與事故關聯性的行為。惟肇事者終將
    離開現場，殆不可能始終留在現場，究其犯罪之內涵，除了
    離開現場（作為）之外，實因其未履行因肇事者身分而產生
    之作為義務（不作為），是本罪結合學理上所稱之作為犯及
    不作為犯之雙重性質。職是，應進一步探究者，乃發生交通
    事故致人死傷者，於離開現場前究有何種之作為義務，此亦
    為上開解釋理由書曉諭釐清之面向，雖未經修法，然其釋義
    乃司法不可迴避之任務。逃逸之文義解釋既有分歧，則立法
    沿革之主觀解釋與規範目的之客觀解釋，有其關鍵意義，審
    諸法規範目的，駕駛動力交通工具為維持現代社會生活所必
    需，交通事故已然為必要容忍的風險，則為保障事故發生後
    之交通公共安全、避免事端擴大，及為保護事故被害人之生
    命、身體安全，自須要求行為人留在現場，即時對現場為必
    要之處理、採取救護、救援被害人行動之義務，復鑑於有別
    於其他案件─交通事件證據消失迅速（通常交通事故現場跡
    證必須立刻清理）之特性，為釐清肇事責任之歸屬，確保交
    通事故參與者之民事求償權不致求償無門（惟基於不自證己
    罪原則，國家刑事追訴利益不在保障範圍），於此規範目的
    ，亦可得出肇事者有在場，對在場被害人或執法人員不隱瞞
    身分之義務。此由歷次立法說明『為維護交通，增進行車安
    全，促使當事人於事故發生時，能對被害人即時救護，俾減
    少死傷，以保護他人權益並維護社會秩序』、『肇事逃逸者延
    誤受害者就醫存活的機會，錯失治療的寶貴時間』、『為使傷
    者於行為人駕駛動力交通工具發生交通事故之初能獲即時救
    護，該行為人應停留在現場，向傷者或警察等有關機關表明
    身分，並視現場情形通知警察機關處理、協助傷者就醫、對
    事故現場為必要之處置等，故縱使行為人駕駛動力交通工具
    發生交通事故致人死傷係無過失，其逃逸者，亦應為本條處
    罰範圍，以維護公共交通安全、釐清交通事故責任』，可知
    依立法沿革之主觀解釋亦得印證。核與遺棄罪迥然有別。是
    故，所謂『逃逸』係指離開事故現場而逸走之行為，駕駛人於
    發生交通事故致人死傷時，應有在場之義務，至於駕駛人對
    於事故發生有無過失、被害人是否處於無自救力狀態、所受
    傷勢輕重，則非所問。」（最高法院110年度台上字第4675
    號判決意旨參照）；又刑法第185條之4之肇事致人死傷逃逸
    罪，係以處罰肇事後逃逸之駕駛人為目的，俾促使駕駛人於
    肇事後能對被害人即時救護，以減少死傷，本質上屬抽象危
    險犯。立法者依一般生活經驗之大量觀察，推定肇事逃逸行
    為，對於死、傷者可能造成無人即時救護之高度危險，故規
    範肇事逃逸乃犯罪行為，藉以保護公眾安全。故行為人駕駛
    動力交通工具肇事，致人死傷，倘基於逃逸之故意逃離肇事
    現場，既侵害死、傷者得受即時救護權益，而合於本罪預定
    之一般、抽象性危險，不論行為人是否（能否）預見或有無
    死、傷者已陷於無從獲得即時救護危險之確信，均與本罪之
    成立無關。縱行為人已預見或確信死、傷者能在他人協助下
    獲得救護，始行離去，仍無礙於本罪之成立（最高法院109
    年度台上字第2201號判決意旨）；「行為人駕駛動力交通工
    具肇事，致人死傷，倘基於逃逸之意圖逃離肇事現場，既侵
    害死、傷者得受即時救護權益，而合於本罪預定之一般、抽
    象性危險，不論行為人是否（能否）預見或有無死、傷者已
    陷於無從獲得即時救護危險之確信，均與本罪之成立無關」
    （最高法院107年度台上字第103號判決意旨）。
  ⑷查本件被告未獲告訴人之同意（理由如前述），且未等待警
    方人員到場，亦未留下日後可聯繫之資料，即逕自駕車離開
    現場乙節，業據被告於本院準備程序時供承在卷（本院卷第
    39頁）；再經本院函詢結果，本案警方人員據報到車禍現場
    前，被告已經駕車離開乙情，亦有卷附警員職務報告可參（
    本院卷第61頁）。又佐以告訴人於偵查中指稱：車禍發生後
    ，我坐起來，被告站在我前面，救護人員把我牽去救護車時
    ，我沒有看到被告，我當時有問店家被告在哪裡，店家跟我
    說被告去看他的車子損害如何，被告留在現場10幾分鐘等語
    （偵卷第88頁），是被告是否確實係確認告訴人已被送上救
    護車，已獲得醫護救護後始離開現場，仍不無疑問。且參照
    前開說明，縱使被告係在告訴人被送上救護車，而已預見或
    確信告訴人能在他人協助下獲得救護，始行離去，然被告依
    其在場義務，仍應無隱瞞讓被害人、執法人員知悉其身分，
    惟被告未留下相關身分或聯絡資料即逕自離去，仍無礙其此
    部分犯罪之成立。故被告客觀上有逃逸之行為，主觀上亦有
    逃逸之故意均堪以認定。
  ⒉綜上所陳，被告被訴駕駛動力交通工具發生交通事故，致人
    傷害而逃逸罪部分亦事證明確，堪以認定，應依法論科。
三、論罪科刑：
  ㈠按汽車駕駛人，無駕駛執照駕車、酒醉駕車、吸食毒品或迷
    幻藥駕車、行駛人行道或行經行人穿越道不依規定讓行人優
    先通行，因而致人受傷或死亡，依法應負刑事責任者，加重
    其刑至二分之一，道路交通管理處罰條例第86條第1項定有
    明文。又刑法總則之加重，係概括性之規定，所有罪名均一
    體適用；刑法分則之加重，係就犯罪類型變更之個別犯罪行
    為予以加重，成為另一獨立之罪名。道路交通管理處罰條例
    第86條第1項關於汽車駕駛人，行經行人穿越道不依規定讓
    行人優先通行，因而致人受傷或死亡，依法應負刑事責任者
    ，加重其刑至2分之1之規定，係就刑法第276條第1項之過失
    致人於死罪、同條第2項之業務過失致人於死罪，同法第284
    條第1項之過失傷害及致重傷罪、同條第2項之業務過失傷害
    及致重傷罪之基本犯罪類型，對於加害人為汽車駕駛人，於
    從事駕駛汽車之特定行為時，及於行經行人穿越道之特定地
    點，不依規定讓行人優先通行，因而致人受傷或死亡之特殊
    行為要件予以加重處罰，已就上述刑法第276條第1、2項，
    同法第284條第1、2項各罪犯罪類型變更之個別犯罪行為予
    以加重，而成另一獨立之罪名，自屬刑法分則加重之性質（
    最高法院99年度台非字第198號判決意旨參照）。又道路交
    通管理處罰條例第86條第1項所稱之汽車駕駛人「無照駕車
    」，係指同條例第21條第1項第1款之「未領有駕駛執照駕車
    」，包含「吊銷駕照後駕車」、「吊扣駕照期間駕車」，均
    屬「無照駕駛」，並應包括持較低等級車類之駕駛執照，而
    駕駛較高等級之車類在內。是駕照經吊扣、吊銷或註銷，其
    處分期間即無許可駕駛汽車之憑證，自不得駕駛汽車，故於
    駕照吊扣、吊銷或註銷期間駕車，無駕駛許可憑證，自應認
    係無照駕駛（最高法院91年度台上字第527號判決、82年度
    台上字第203號判決意旨參照）。經查，被告之普通自用小
    客車之駕駛執照業經吊銷（吊扣吊銷起日：0000000，吊扣
    吊銷迄日：0000000），卻仍於上開時間地點，駕駛自用小
    客車上路，此有證號查詢汽車駕駛人可參（偵卷第67頁），
    並據被告於本院準備程序時供承明確（本院卷第39頁），是
    其於本件事故發生時屬無照駕駛之事實，應堪認定。
  ㈡故核被告所為，係犯汽車駕駛人，無駕駛執照駕車因過失傷
    害人罪，及駕駛動力交通工具發生交通事故，致人傷害而逃
    逸罪。
  ㈢被告所犯上開2罪，犯意各別，行為互殊，應予分論併罰。
  ㈣被告無駕駛執照駕駛自用小客車上路，因而致人受傷，故就
    其所犯過失傷害罪部分，應依道路交通管理處罰條例第86條
    第1項規定，加重其刑。
  ㈤爰審酌被告無合法駕駛執照，率爾駕駛自用小客車上路，且
    於行經無號誌交岔路口時，疏未注意減速慢行，作隨時停車
    之準備，貿然通過本案肇事路口，導致告訴人受傷不輕，犯
    罪情節難謂輕微。又被告肇致事故後，未獲得告訴人之同意
    ，且未等待警方人員到場，亦未留下日後可聯繫之資料，逕
    行自駕車離去，罔顧他人之生命、身體安全，犯罪情節難謂
    輕微。被告雖於偵查中與告訴人調解成立，雙方約定被告應
    賠償告訴人新臺幣（下同）23萬元，被告於調解成立時當場
    以現金給付告訴人5萬元，餘款18萬元部分，第1期至第3期
    應於111年1月23日起至111年3月23日止，每月23日前各支付
    告訴人5萬元，並應於110年4月23日前給付第4期款項3萬元
    ，此有臺中市中區調解委員會調解書可佐（偵卷第113頁）
    ，然被告迄至111年5月10日，僅支付調解成立時當場給付之
    5萬元，及於111年1月29日匯款3000元予告訴人乙節，業據
    告訴人於偵查中陳述明確（偵卷第112頁），並有本院公務
    電話紀錄（本院卷第55頁）可參，可見被告雖與告訴人調解
    成立，然並未誠實依約如期給付；又被告犯罪後矢口否認肇
    事逃逸罪之犯行，是其犯後態度不佳。暨考量本件告訴人就
    車禍之發生與有過失非輕，其於本院準備程序時表示對於本
    案無意見等語（本院卷第41頁），及被告於本院審理時自陳
    高職畢業、目前從事服務業、月收入約24,000元、未婚、無
    須扶養小孩之智識程度、經濟與家庭狀況（本院卷第73頁）
    等一切情狀，分別量處如主文所示之刑，並就所犯汽車駕駛
    人，無駕駛執照駕車因過失傷害人罪部分，諭知易科罰金之
    折算標準。
據上論斷，應依刑事訴訟法第299條第1項前段，判決如主文。
本案經檢察官康存孝提起公訴，檢察官張凱傑到庭執行職務。
中　　華　　民　　國　　111 　年　　5 　　月　　31　　日
                  刑事第十六庭  審判長法  官江彥儀
                                      法  官呂超群
                                      法  官陳怡君
以上正本證明與原本無異。
如不服本判決應於收受送達後20日內向本院提出上訴書狀，並應
敘述具體理由；其未敘述上訴之理由者，應於上訴期間屆滿後20
日內向本院補提理由書（均須按他造當事人之人數附繕本）「切
勿逕送上級法院」。
告訴人或被害人如不服判決，應備理由具狀向檢察官請求上訴，
上訴期間之計算，以檢察官收受判決正本之日起算。
　　　　                              書記官蔡明純
中　　華　　民　　國　　111 　年　　5 　　月　　31　　日
◎附錄本案論罪科刑法條
道路交通管理處罰條例第86條
（刑責之加重及減輕）
汽車駕駛人，無駕駛執照駕車、酒醉駕車、吸食毒品或迷幻藥駕
車、行駛人行道或行經行人穿越道不依規定讓行人優先通行，因
而致人受傷或死亡，依法應負刑事責任者，加重其刑至二分之一
。
汽車駕駛人，在快車道依規定駕車行駛，因行人或慢車不依規定
，擅自進入快車道，而致人受傷或死亡，依法應負刑事責任者，
減輕其刑。

中華民國刑法第284條
因過失傷害人者，處1年以下有期徒刑、拘役或10萬元以下罰金
；致重傷者，處3年以下有期徒刑、拘役或30萬元以下罰金。

中華民國刑法第185條之4
駕駛動力交通工具發生交通事故，致人傷害而逃逸者，處6月以
上5年以下有期徒刑；致人於死或重傷而逃逸者，處1年以上7年
以下有期徒刑。
犯前項之罪，駕駛人於發生交通事故致人死傷係無過失者，減輕
或免除其刑。